最高法院刑事判決　　　　　　　　　　　　　　　九十一年度台上字第四三一○號
　　上　 訴　 人　台灣高等法院高雄分院檢察署檢察官
　　上　 訴　 人　乙○○
　　上訴人即被告　甲○○
右上訴人等因被告甲○○等殺人案件，不服台灣高等法院高雄分院中華民國九十一年
五月十日第二審判決（九十年度上重訴字第二四號，起訴案號：台灣高雄地方法院檢
察署八十九年度偵字第二八五八五號），提起上訴，本院判決如左：
    主  文
原判決撤銷，發回台灣高等法院高雄分院。
    理  由
本件屬應依職權送上訴之案件，甲○○雖於提起第三審上訴後又撤回上訴，仍應視其
為上訴人（刑事訴訟法第三百四十四條第四項、第五項規定參照），合先明。
本件原判決認定：(一)上訴人乙○○因與友人共同經營不鏽鋼工廠不善而積欠債務需款
還債，另因從事直銷業務而與上訴人即被告甲○○及被害人詹銘智二人認識，甲○○
與詹銘智二人並為乙○○直銷下線。其後乙○○因急需款項償還債務，乃於民國（下
同）八十九年十一月底、十二月初，向甲○○提議以詹銘智為行兇對象，經甲○○同
意後，乙○○及甲○○二人多次在高雄市○○區○○街「阿不拉茶坊」，共同謀議計
劃向詹銘智佯稱有人欲購買其直銷經營權，誘騙詹銘智外出以得贖款，又因詹銘智認
識乙○○及甲○○，恐行兇後東窗事發遭警方據報循線追緝到案，為脫免罪責，計畫
先將詹銘智殺害，再向其不知情之家屬要求贖款，為順利取贖，策畫向詹銘智騙取郵
局提款卡及密碼，屆時要求詹銘智家屬匯入贖款新台幣（下同）二百萬元，以利彼等
持詹銘智之提款卡提領金錢。計劃既定，乙○○、甲○○逐步進行計劃，適詹銘智於
八十九年十二月十三日下午七時三十分許，前往高雄市前鎮區○○○○○路咖啡店」
，向乙○○取回先前交付之身分證及存摺等資料，乙○○趁機向詹銘智表示有人欲以
十三萬元購買其直銷經營權，但因尚未完全過戶，業績獎金仍匯入詹銘智帳戶，故需
詹銘智提供其身分證及密碼以供購買者提領業績獎金，乙○○為取信於詹銘智，表示
願交付其自己郵局提款卡及密碼予詹銘智，以換取詹銘智之郵局提款卡及密碼，詹銘
智果然不疑有他，而與乙○○相約於翌日下午七時三十分許，在高雄市前鎮區「金銀
島購物中心」見面，再一起前去找買主。乙○○、甲○○見詹銘智已步入設計之陷阱
，乃於八十九年十二月十三日晚間，由甲○○駕駛其所有車牌號碼ＹＭ｜九九六七號
自小客車附載乙○○一起尋覓妥適之行兇及棄屍地點，尋覓多處後，終覓妥高雄縣燕
巢鄉○○村○○路邦橋為作案地點。二人又計劃以鐵鎚殺害詹銘智後，將其屍體與水
泥包合綁，再丟棄橋下溪水中，使水泥遇水固化得以連同詹銘智的屍體存入水中，而
免於屍體浮出水面被人發覺，並相約翌日與詹銘智見面前之八十九年十二月十四日下
午四時許，再度由甲○○駕駛上述車輛載乙○○前往上開覓得地點仔細勘察當地地形
及過往人車狀況，並自橋上投擲大石頭至橋下探試橋下水深後，再行返回高雄市區；
乙○○及甲○○二人在返回高雄市○○○○路購買殺人行兇工具童軍繩一條、手電筒
二支、水泥一包、手套三雙，並在「金銀島購物中心」附近布魯樂谷人行道上，乙○
○本擬將購得童軍繩綁在水泥包，但因發現甲○○車上另有一條較粗麻繩，乃將該條
車上找到麻繩綁在水泥包上，俾便於殺害詹銘智後，將屍體綁在水泥上，一起丟棄橋
下；二人隨後又在附近五金店購買鐵鎚一把，再依約定時間於同日下午七時三十分許
，至「金銀島購物中心」與不知情之詹銘智會面，詹銘智上車後，乙○○及甲○○二
人按照原定計劃實施殺人行為，由乙○○與詹銘智依先前約定交換郵局提款卡及密碼
後，駕車直駛高雄縣燕巢鄉○○村○○路邦橋，在途上購買礦泉水三瓶，同日下午八
時三十分許，抵達現場時，乙○○及甲○○佯向詹銘智表示甲○○家中房屋整修後廢
棄之水泥欲丟至橋下，請詹銘智下車協助甲○○搬運置於後車廂之水泥，詹銘智至此
仍不疑有詐，而下車協助甲○○搬動水泥，乙○○於詹銘智搬動水泥之際，見機不可
失，旋即持預藏在座椅下之鐵鎚一把下車，步行至詹銘智身後，趁其不注意之際，朝
其頭部重擊數下，直至詹銘智不支倒地後，仍繼續猛擊，致令詹銘智受有後枕部鈍器
傷（距離頭頂七．五公分，於後枕部有一Ｙ字型撕裂傷，約為五〤二．二公分，創緣
不規則，頭皮下有出血現象）、左頂部鈍器傷（距離頭頂四．五公分，於左頂部有一
撕裂傷，約為四〤一．五公分，創緣不規則，頭皮下有出血現象，頭顱骨頂骨呈凹陷
性之骨折現象）、右頂部鈍器傷（距離頭頂一．五公分，於右頂部有一撕裂傷，約為
二〤０．六公分，創緣不規則）、左額部鈍器傷（距離頭頂七公分，於左額部有一撕
裂傷，約為八〤五公分，創緣不規則）、左頰部鈍器傷（距離頭頂十八公分、距離前
中線往左四公分，於左頰部有一撕裂傷，約為二．五〤一公分，創緣不規則，左下頷
骨呈粉碎性骨折現象）、左下頷部鈍器傷（距離頭頂二十一公分，距離前中線往左四
．五公分，於左下頷部有一撕裂傷，約為三〤０．七公分，創緣不規則，左下頷骨呈
粉碎性骨折及完全骨折現象）、鼻樑部鈍器傷（於鼻樑部位有一撕裂傷，約為三〤０
．五公分，創緣不規則，鼻樑下鼻骨有骨折現象）、上嘴唇部鈍器傷（於上嘴唇部有
一撕裂傷約一〤一公分）等傷情，導致頭顱骨折及顱內出血當場死亡。乙○○旋即將
行兇之鐵鎚丟至橋下，乙○○於殺害詹銘智後，一時心中害怕，而未按預定計劃將詹
銘智屍體與水泥合綁，逕自將已綁上繩子之水泥推至橋下，但為免詹銘智屍體被人發
覺，乙○○及甲○○二人仍本於事先在計劃內容（殺人滅屍），共同基於遺棄屍體之
犯意聯絡，合力將詹銘智之屍體推至橋下溪中，繼而持購得之手電筒照明，戴上手套
以礦泉水及車上海綿清洗橋面及橋墩附近之血跡後駕駛返回高雄市區，並於車行途中
將已使用之手套二雙、沾有血跡之海綿以塑膠袋包裝，丟棄在路旁草叢中，車行至旗
楠公路某加油站，乙○○下車洗臉後，恐詹銘智尚未死亡自行自溪中爬上岸，乃再與
甲○○駕車返回上開地點以手電筒照明橋下查看，見無異狀後始放心返回高雄市區，
並於行至高雄市區「大昌加油站」時，乙○○將未使用之童軍繩一條丟棄；同日下午
九時半許，二人抵達「阿不拉茶坊」商談下一步如何向詹銘智家人取贖，並相約於翌
日即八十九年十二月十五日下午四時許，在阿不拉茶坊繼續商討取贖細節後而各自返
家；乙○○於返家途中將未使用之行兇工具美工刀一把及手套一雙丟棄於途中，甲○
○於返家途中即約於八十九年十二月十四日下午十時許，將詹銘智所有之行動電話一
具及將小石塊放入詹銘智之手提包內（內有詹銘智存摺一本、金融卡二張、印章一枚
、簽帳單二張、鑰匙四支、皮夾一個、照片三張等物），丟棄在高雄市○○○路前鎮
河金鞏橋下，返家後將手電筒丟棄在住處樓下垃圾筒內。乙○○其後因恐其之前丟棄
之以塑膠袋包裝之手套二雙及沾有血跡之海綿一塊被人發覺，囑咐甲○○於八十九年
十二月十五日駕車前往尋獲後，放置數顆石頭於塑膠袋內，另行丟棄在高雄縣大社鄉
嘉誠村桶寮巷南二高涵洞口樹叢內，以免被人查覺。(二)乙○○與甲○○旋依原計劃之
共同意圖為自己不法所有之犯意聯絡，於八十九年十二月十五日進行向詹銘智家屬取
贖，推由甲○○於八十九年十二月十五日下午六時二十七分許，在高雄市○○路體育
場附近公共電話亭，撥打詹銘智住處0000000 號電話號碼，向詹銘智之父詹武瑞表示
詹銘智在彼等手上，詹銘智積欠彼等賭債四百萬元，需先匯款二百萬元至詹銘智帳戶
內等語恐嚇之，致令詹武瑞心生恐懼，旋即向警方報案。警方據獲報案，循線追查，
認為乙○○及甲○○二人有所嫌疑，對乙○○及甲○○於八十九年十二月十六日進行
約談，乙○○及甲○○依事先勾串之內容，均偽稱彼等於八十九年十二月十四日與詹
銘智在金銀島購物中心分手後，見詹銘智坐上一輛黑色自小客車離去云云，以轉移警
方偵辦方向。乙○○及甲○○經警約談後，決意不再進行向詹銘智家屬取贖計劃，但
為免詹銘智已遭殺害之事實被查悉，推由甲○○於八十九年十二月十八日下午四時五
十四分許，在高雄市○○路與民生路口公共電話亭，撥打詹銘智友人謝柏佑之行動電
話0000000000，利用謝柏佑轉告詹銘智家人謂詹銘智與友人前往台中工作，以免警方
繼續鎖定彼等涉案，並誤導警方偵辦方向。(三)乙○○事後恐詹銘智之屍體被人發覺，
於八十九年十二月二十日上午五時三十分許，獨自一人騎乘機車至棄屍現場查看，當
時詹銘智之屍體尚未浮出水面，乙○○自橋上丟擲數顆大石頭至水中探測，未料水面
經石塊投入翻攪後，詹銘智之屍體竟浮出水面，乙○○當場見狀大吃一驚，迅速騎車
離去，惟並未將詹銘智屍體已浮現之事實告知甲○○。嗣於八十九年十二月二十一日
上午八時四十分許，詹銘智之屍體為農民林獻欽發覺，向警方報案，警方在詹銘智身
上查獲乙○○郵局金融卡（卡號000000000000000 ）一張。甲○○於八十九年十二月
二十一日中午左右，經警察通知到案，其乃由其姊李佩如陪同到案，並在偵查中經檢
察官事先同意適用證人保護法第十四條第一項規定，因而供述與本案有重要關係之待
證事項及乙○○如何參與犯罪的事實，因而經警方持台灣高雄地方法院檢察署檢察官
核發之搜索票，於八十九年十二月二十二日零時四十分許拘提乙○○到案，並於同日
在甲○○之引導下，在棄屍地點撈獲鐵鎚一支、已固化水泥一包（綁有麻繩一條），
及在高雄縣大社鄉桶寮巷南二高涵洞口樹叢內找出塑膠袋包裝之手套二雙及沾有血跡
海綿一塊，並於八十九年十二月二十九日在高雄市○○○路前鎮河金鞏橋下起出詹銘
智攜帶之手提包一只（內有詹銘智存摺一本、金融卡二張、印章一枚、簽帳單二張、
鑰匙四支、皮夾一個、照片三張），但未撈獲詹銘智所有之行動電話一具等情，並以
上訴人乙○○、甲○○二人所犯殺人、遺棄屍體與恐嚇取財未遂三罪，有犯罪方法、
結果之牽連關係，應從一重依殺人罪處斷，因而撤銷第一審判決，改判論處其二人共
同殺人罪刑，固非無見。
惟查：(一)原判決事實認定乙○○、甲○○二人於殺害並遺棄被害人詹銘智之屍體後，
為向被害人不知情之家屬取得錢款，再打電話向不知情之詹武瑞（即被害人之父親）
誆稱：詹銘智在伊等手上，因詹銘智積欠伊等賭債四百萬元，需先款二百萬元至詹
銘智帳戶內等語，嗣經詹武瑞報警而未取得錢款等情，則其二人該部分所為，究應認
係詐欺取財未遂罪或恐嚇取財未遂罪，似應就其二人行為具體態樣是屬於詐欺或恐嚇
手段而為判斷，原審未予詳查審究，遽認該部分行為構成恐嚇取財未遂罪，尚嫌速斷
。(二)依卷內證據資料，上訴人甲○○似於八十九年十二月二十一日二十三時四十五分
始在高雄縣警察局刑警隊偵訊室接受偵訊而供出伊與乙○○共同殺害詹銘智等事實（
見九十年聲字第六四號卷第二頁至第十頁），而台灣高雄地方法院檢察署檢察官（下
稱檢察官）似於甲○○為上開供述之前即於同日下午十一時核發拘票交由警察拘提乙
○○，乙○○被拘提到案，於翌日（即八十九年十二月二十二日）上午二時四十分受
警訊時亦供認伊與甲○○殺害詹銘智等事實（見高雄縣警察局高警刑字第七九四八三
號刑事偵查卷第一頁、第三頁至第十一頁），究竟檢察官是否因甲○○之供述始得以
追訴本案之共犯乙○○，以及甲○○為上開供述，是否經檢察官事先同意而得以適用
證人保護法第十四條第一項規定，就其因供述所涉之犯罪減輕其刑，事實仍欠明瞭，
上開檢察署九十一年一月二十五日致原審法院之雄檢楠玄九一調五字第六一六二號函
（附於原審上重訴字卷第一一○頁）雖稱：本案經承辦檢察官表示，偵辦之始為突破
案情，確曾事先同意對甲○○適用證人保護法第十四條規定，並因其供述而得以查出
同案共犯乙○○等情，惟就上開疑點仍不足資以澄清說明，原審未詳審酌及此，遽認
甲○○犯罪部分得依證人保護法第十四條第一項減輕其刑，亦尚嫌速斷，並有查證未
盡之違誤。以上或為檢察官上訴意旨所指摘，或為本院得依職權調查之事項，應認原
判決有撤銷發回更審之原因。
據上論結，應依刑事訴訟法第三百九十七條、第四百零一條，判決如主文。
中      華      民      國    九十一    年      八      月      一      日
                              最高法院刑事第十一庭
                                  審判長法官  呂  潮  澤
                                        法官  陳  世  雄
                                        法官  孫  增  同
                                        法官  林  開  任
                                        法官  洪  明  輝
      右正本證明與原本無異
                                              書  記  官
中      華      民      國    九十一    年      八      月      六      日
